最高法院民事判決　　　　　　九十四年度台上字第一八四一號
　　上　訴　人　甲 ○ ○
　　　　　　　　乙 ○ ○
　　　　　　　　　　　　　13.
　　共　　　同
　　訴訟代理人　梁 裕 勝律師
　　上　訴　人　丙○○○
　　　　　　　　　　　　　42.
　　訴訟代理人　唐 達 興律師
　　被　上訴人　大永興業股份有限公司
　　法定代理人　林顏絢美
　　訴訟代理人　朱 子 慶律師
上列當事人間因租佃爭議事件，上訴人對於中華民國九十二年二
月二十六日台灣高等法院第二審判決（九十一年度上字第八一二
號）提起上訴，本院判決如下：
    主  文
上訴駁回。
第三審訴訟費用由上訴人負擔。
    理  由
本件被上訴人之法定代理人已變更為林顏絢美，經其聲明承受訴
訟，尚無不合，先予敘明。
其次，被上訴人主張：坐落台北縣土城市○○○段大安寮小段二
號，地目旱，面積七一九五平方公尺土地（下稱二號土地），及
同小段二之一號，地目田，面積二○○○平方公尺土地（下稱二
之一號土地），為伊所有。上訴人之被繼承人呂禮和分別於民國
四十六年、七十六年間自訴外人呂芳溪、李居富受讓部分土地之
耕作權，連同原向伊承租之部分土地，即已承租系爭二筆土地之
全部，雙方乃約定自七十六年起每年地租為甘藷六千三百九十三
台斤，以市價折算新台幣繳付。嗣呂禮和於八十五年間死亡，由
其全體繼承人即上訴人共同繼承承租權，繳納八十五年至八十八
年間之租金後，上訴人竟不自任耕作，除於二號土地上，違法搭
建如原判決附圖（下稱附圖）二Ａ所示門牌號碼台北縣土城市○
○街五九巷一三號之連棟鐵皮屋，及附圖二Ｂ所示無門牌號碼之
鐵皮屋外，並放任他人傾倒廢土於二之一號土地上以致荒蕪。依
耕地三七五減租條例第十六條第二項規定，系爭耕地租約應歸於
無效，上訴人自應返還系爭土地。惟經伊向主管機關申請調解不
成立。爰依租賃物返還請求權及所有物返還請求權，暨不當得利
之法律關係，求為命上訴人拆除二號土地上如附圖二Ａ、二Ｂ部
分所示之地上物，及騰空二之一號土地，返還系爭二筆土地予伊
；並自最後一次通知上訴人返還系爭土地之翌日（八十九年二月
一日）起至返還該土地日止，按年給付新台幣（下同）二百六十
四萬三千四百九十八元相當於租金之不當利得予伊之判決（第一
審就被上訴人之請求，除逾上開不當得利部分，判決其敗訴確定
外，其餘部分均為被上訴人勝訴之判決）。
上訴人則以：兩造已合意就系爭土地由原耕地租賃變更為一般租
賃關係，即無耕地三七五減租條例規定之適用。況二之一號與二
號土地係兩個不同之租賃關係，伊僱工整理並購買可供種植之黑
土覆蓋於二之一號土地、種植甘藷等農作物，而非供人傾倒廢土
，亦無不自任耕作之情形。系爭土地每年租金僅為六萬三千九百
三十元，被上訴人請求之損害金，尤屬過高等詞，資為抗辯。
原審以：按耕地三七五減租條例第六條第一項規定係為保護佃農
及謀舉證上便利而設，非謂凡耕地租約之訂立、變更、終止或換
訂，須經登記，始能生效，故縱未訂有耕地書面契約，如兩造間
確有成立租賃合意者，該租約仍然成立。本件兩造間就上訴人之
被繼承人呂禮和自七十六年起取得系爭二號及二之一號土地全部
之耕作權，於兩筆耕地上種植竹筍、甘藷……等作物，以及自該
年起調整每年地租為甘藷六千三百九十三台斤，以市價折算新台
幣繳付等情，既不爭執，且有繳租明細表、租金統一發票可稽，
雙方縱無書面租賃契約，亦未申請登記，依上說明，仍應認被上
訴人與呂禮和間有系爭二筆土地之耕地租賃契約存在，並適用耕
地三七五減租條例之規定。系爭二筆土地係由呂禮和於不同時間
分別自呂芳溪、李居富受讓部分土地之承租權，再於五十一年、
七十六年間向被上訴人承租全部土地，其租賃標的不同，並分別
計算、繳納租金，雖可認定系爭二號及二之一號土地係不同之租
賃契約，且系爭土地之使用分區已經變更為工業區，兩造間因此
曾擬議改定為一般土地租賃契約，然雙方既迄未議定，上訴人原
交付被上訴人保管之每年以二百六十四萬三千四百九十八元計算
之租金，又經被上訴人或開立支票退回、或將原支票退回；兩造
間自八十八年底起，復依原定租金額計算、繳納、收受自八十五
年起至八十八年止之租金，合計二十五萬五千七百二十元，即難
認雙方已合意變更系爭耕地租約為一般土地租賃，其相互間自仍
屬耕地租賃關係。按承租人應自任耕作，並不得將耕地全部或一
部轉租於他人。承租人違反前項規定時，原訂租約無效，得由出
租人收回自行耕種或另行出租。為耕地三七五減租條例第十六條
第一項、第二項所明定。承租人如有違反，原訂租約無待終止，
當然向後失其效力，租賃關係因而歸於消滅，出租人即得請求返
還租賃物。查系爭二號土地上建有如附圖二Ａ所示面積二九六五
平方公尺、門牌號碼台北縣土城市○○街五九巷一三號之連棟鐵
皮建物供工廠使用，於附圖二Ｂ所示有面積五十平方公尺之無門
牌號碼鐵皮屋，屋內牆壁有分電設備等情，業經第一審法院現場
勘驗屬實，有勘驗筆錄及土地複丈成果圖足憑，堪認上訴人就該
二號土地確有違反「應自任耕作」之規定。再依台北縣土城市公
所函稱：「坐落本市○○○段大安寮小段二之一（大永興業所有
）、二之二八四（國有，即大安圳）地號等二筆土地遭非法傾倒
廢土」等語及證人朱金龍於台灣板橋地方法院檢察署另案有關其
受僱於上訴人在系爭二之一號土地上傾倒廢土之證詞，並參酌現
場照片、第一審法院之勘驗筆錄所載，亦見被上訴人主張上訴人
任令他人於系爭二之一號土地上傾倒廢土，不自任耕作為實在。
揆之上述說明，系爭二筆土地之耕地租約，即屬無效。上訴人提
出由鄰、里長出具之現耕證明書，因與事實不符，為不足採。從
而，被上訴人依租賃物返還請求權及所有物返還請求權，訴請上
訴人拆除附圖所示二Ａ、二Ｂ部分之鐵皮屋後，將二號土地返還
被上訴人，及將二之一號土地全部騰空後返還被上訴人，為有理
由，應予准許。該鐵皮屋為呂禮和所搭蓋，為上訴人所自承，上
訴人全體為呂禮和之繼承人，系爭鐵皮屋既因原租賃契約無效，
又無證據證明已由全體繼承人協議分歸特定繼承人管領，則上訴
人全體即有將之拆除、返還土地予被上訴人之義務，且於返還土
地之前，上訴人尚受有相當於租金之不當得利。被上訴人據此請
求上訴人給付不當得利，並無不合。因兩造曾商議就系爭耕地改
依一般土地承租，而擬將租金調整為每年二百六十四萬三千四百
九十八元，縱事後未協議成立一般土地租賃關係，仍可證明系爭
土地之合理租金為每年二百六十四萬三千四百九十八元。該數額
固較以系爭土地申報地價總額按年息百分之十計算，其年租金共
五百七十九萬零四百八十元為低，然審酌鐵皮屋之面積、及其作
工廠使用，暨當地環境、經濟發展情況等情事，認系爭土地每年
租金以二百六十四萬三千四百九十八元計算誠屬公允。是被上訴
人依不當得利法律關係，請求上訴人自最後一次受通知返還系爭
土地之翌日（八十九年二月一日）起，至返還系爭土地之日止，
按年給付相當於租金之不當得利二百六十四萬三千四百九十八元
，自屬有理，為原審心證之所由得。因予維持第一審所為被上訴
人勝訴部分之判決，駁回上訴人之上訴。經核於法洵無違誤。上
訴意旨猶執前詞，指摘原審採證、認事、解釋契約之職權行使，
暨原判決贅述理由為不當，求予廢棄原判決，非有理由。
據上論結，本件上訴為無理由。依民事訴訟法第四百八十一條、
第四百四十九條第一項、第七十八條，判決如主文。
中　　華　　民　　國　九十四　年　　十　　月　　七　　日
                      最高法院民事第五庭
                          審判長法官  蘇　茂　秋
                                法官  蘇　達　志
                                法官  陳　碧　玉
                                法官  王　仁　貴
                                法官  高　孟　焄
      本件正本證明與原本無異
                                      書  記  官
中　　華　　民　　國　九十四　年　　十　　月　 十七 　日
                                                      Ｔ
